臺灣高等法院刑事判決　　　　　　　　　　　　九十一年度上更(一)字第六一號
　　上　訴　人
　　即　被　告　丁○○
　　選任辯護人　杜英達
　　　　　　　　吳文正
　　　　　　　　石宜琳
右上訴人因違反商業會計法等案件，不服臺灣板橋地方法院八十七年度訴字第一六五
四號，中華民國八十八年二月二十五日第一審判決（起訴案號：臺灣板橋地方法院檢
察署八十七年度偵字第一五一三三號）提起上訴，判決後，經最高法院發回更審，本
院判決如左：
    主  文
原判決撤銷。
丁○○無罪。
    理  由
一、公訴意旨略以：被告丁○○係鑫泉營造有限公司（下稱鑫泉公司）負責人，為從
    事業務之人，明知承包鑫泉公司位於不詳處工程，與鑫泉公司間為承攬關係之姓
    名年籍不詳承包工頭所呈報之工人羅黃喜，於民國（下同）八十二年間，並未受
    僱於鑫泉公司，竟基於偽造文書及幫助該姓名年籍不詳工頭逃漏稅捐之犯意，虛
    偽登載羅黃喜之八十二年度薪資總額新台幣二十五萬元於其業務上作成之員工八
    十二年度各類所得扣繳暨免扣繳憑單，並據以製作鑫泉公司之八十二年度營利事
    業所得稅結算申報書、會計憑證、記入帳戶，將上開不實之薪資金額列為該公司
    之成本，先後於八十三年三月間，持以向財政部台灣省北區國稅局台北縣分局行
    使報稅，而幫助姓名年籍不詳之承包工頭以不正當方法逃漏八十二年度之營業稅
    ，足以生損害於羅黃喜及稅捐機關課徵稅捐之正確性，因認被告涉有刑法第二百
    十六條、第二百十五條之行使業務上登載不實之文書、稅捐稽徵法第四十三條之
    幫助逃漏稅捐及修正前商業會計法第六十六條第一款等罪嫌云云。
二、本件公訴人認被告犯有上開罪嫌，無非係以右揭事實，有財政部台灣省北區國稅
    局台北縣分局各類所得扣繳暨免扣繳憑單影本附卷可稽，及被告明知其與承包工
    頭間就工程係承攬關係，仍將工頭所提出之工人身分資料虛報為鑫泉公司員工，
    再將發放予承包工頭之工程費用偽報成鑫泉公司員工薪資費用並開立扣繳憑單，
    為其主要論據。
三、惟訊之上訴人即被告丁○○對於其公司直接以羅黃喜為鑫泉公司員工，發給薪資
    ，並填製其八十二年度各類所得扣繳暨免扣繳憑單，且據以製作鑫泉公司八十二
    年度營利事業所得稅結算申報書，向財政部台灣省北區國稅局申報營利事業所得
    稅之事實，坦承不諱，但矢口否認有上開犯行，辯稱：羅黃喜是伊公司工地主任
    因工地需要委託案外人甲○○轉請工頭丙○○找來之臨時工人，丙○○僅代替伊
    公司找來工人而已，與伊公司之間並非承攬關係，伊公司確實有僱用羅黃喜，並
    確有將薪資交由丙○○發放給羅黃喜，再由丙○○將工人羅黃喜資料交伊報稅，
    伊並未虛報員工薪資云云。
四、經查：
  (一)本件鑫泉公司所填製其員工「羅黃喜」八十二年度各類所得扣繳暨免扣繳憑單之
    「羅黃喜」員工乃係其公司工地主任因工程需要透過案外人即台北縣瑞濱福道實
    業有限公司會計兼調度事宜之甲○○轉請丙○○介紹代為找來之臨時工人，業據
    證人甲○○於本院到庭結證明確，並有丙○○所出具之切結書明白記載：「具結
    人丙○○代表羅黃喜等一人領取年元月至12.月止『工資』：：」等語在卷可資
    佐證（見原審卷第二八頁），俱見本件鑫泉公司所報員工「羅黃喜」之人確係該
    公司工地主任透過證人甲○○轉請丙○○介紹而找來之臨時工，委無疑義。丙○○雖屢傳未到，並經本院拘提無著。惟據證人甲○○於本院前審及本院調查時先
    後證稱：「被告有事會向我們調工人，我幫他調工人也就需幫他發薪資。」（見
    本院上訴卷第五五頁）、「工資是每個月發的，但支出憑證是到年底的時候才一
    次寫的，這章也是一次蓋完成的。」、「因為我當時在福道公司上班（當會計及
    調度），我們賣瀝青，他們當時瀝青向我們買的，他們的工地主任就要我幫他們
    找工人，我當時替他找丙○○這個工頭，因為丙○○可以找人，由丙○○找人來
    做，當時找幾個人我不知道，羅黃喜的工資就是這個情形，是由他找來的工人，
    每個月丙○○都要向我拿工資，所以我先向公司要錢才發給他們，：：」、「有
    關羅黃喜的薪資原來每個月都是交給丙○○去發」、「鑫泉公司工地主任工地需
    要多少工人，就會打電話給我，要我幫忙叫臨時工人，我才找丙○○，因為他自
    己有一些工人，所以就單純委託他叫工人到鑫泉公司工作，這不是『轉包』。」
    、「羅黃喜何時叫的我忘記了，我只記得有委託丙○○叫人，每次叫的人數不一
    樣，要看他施工工地的大小而定，有時四個有時五個。」、「每次叫一個工人（
    我的報酬）二百元，不管這工人替他做多久。」、「他（指丙○○）是每月初來
    跟我請款，不是這個工地做完就向我領，因為先前有好幾個工地，休息幾天後又
    有工地要做，就又請他找工人來做：：」、「因為他（指丙○○）要去做都會先
    報人頭，所以每個月請款時，我是依據丙○○所報工人人數及所做的天數來申請
    ，不是依據工地工程款來算。」（見本審卷第三十至三一頁、第八四至八七頁）
    ，及證人即被告公司原會計主任賴美萍於本院調查時證稱：「工地需要多少工人
    就由工程部門委託瀝青廠的會計他負責調度，因為他認識的工頭比較多，所以就
    委託她調度，工資支出是工程部門審核臨時工人的名單後，我們就把應付臨時工
    人的工資交給李小姐代發：：」各等語（見本審卷第五十頁），足證本件鑫泉公
    司確實有因承包鋪路之工程需要委請證人甲○○轉請丙○○代為找人（包括本件
    之「羅黃喜」在內）至公司擔任臨時工，其工作內容、範圍時間不定，工資亦係
    每月請領，均與民法第四百九十條規定之「承攬」：完成一定工作，俟工作完成
    給付報酬之性質不同。是被告公司與工頭丙○○之間，應屬「複委任」或類似「
    居間」之法律關係，而非「承攬」之法律關係，而被告公司與羅黃喜等工人間係
    為「僱傭」之關係，否則，何須由證人甲○○按月向被告公司請領工資代為發給
    工人，而非待工程完成後即一次給付丙○○之「承攬報酬」。
  (二)另由丙○○交由甲○○轉交被告公司之丙○○與羅黃喜之切結書中明載：「具結
    人丙○○代表羅黃喜等一人領取年元月至12.月止『工資』：：」、「具領人羅
    黃喜領取年元月至12.月止『工資』：：」，再參以證人即被告公司原會計主任
    賴美萍於本院調查時證稱：「：：工資支出是工程部門審核臨時工人的名單後，
    我們就把應付臨時工人的工資交給李小姐代發：：」、「工資若是工頭代領的話
    ，工頭還要寫切結書，連同臨時工人的身分證影本另外有扶養親屬的話就還要附
    戶口名簿影本，這些資料都是李小姐年底一起整理給我們報稅用的。」、「（你
    們會計部門對工資支出及李小姐所報的資料是否真正知道？）因為我們工程部門
    有審核臨時工人的名單，應該沒有問題。」（見本審卷第四九至五一頁），可見
    如被告與丙○○間係屬承攬法律關係，則被告逕給付或由甲○○轉交丙○○承攬
    報酬即可，丙○○如何給付羅黃喜或其他工人報酬，應與被告公司無涉，而無須
    丙○○出具切結書表示：由丙○○『代表』羅黃喜領取『工資』，及羅黃喜同時
    切結表示已領到其『工資』無誤，亦無須由被告公司工程部門審核工人名單，再
    由會計部門將工資交由甲○○代發，證人甲○○更不需將工人羅黃喜之身分證及
    戶口名簿交由被告報稅，故被告與工頭丙○○間應非屬於承攬之法律關係。
  (三)又證人甲○○於本院證稱：「有關羅黃喜的薪資原來每個月都是交給丙○○去發
    ，後來十二月份的時候我還沒有拿給丙○○的時候，就有一個人自稱是羅黃喜的
    臨時工說他需要用錢他要先向我領錢，我看了資料有他的名字，我就告訴他要拿
    身分證、印章來領，後來他就帶羅黃喜的身分證正本和印章過來領：：」、「因
    為羅黃喜打電話說他急需用錢要來跟我拿錢，我問丙○○他要來拿錢是否可以給
    他，丙○○就說有錢就可以先給他。」（見本審卷第三一頁、第八七頁），則自
    稱羅黃喜之人竟可單獨領取當月工資，益可證明被告公司與羅黃喜之工人間係為
    「僱傭」之關係，亦即被告公司與工頭丙○○間非「承攬」之法律關係，否則，
    自稱羅黃喜之人豈可能向證人甲○○直接領取被告公司所發之工資之理。
  (四)告訴人羅黃喜（現改名為戊○○）雖否認曾受鑫泉公司僱用擔任臨時工及向鑫泉
    公司領取薪資，惟從卷附由羅黃喜蓋章領款之年薪（工）資支出憑證送請內政部
    警政署刑事警察局鑑定結果，其上領款指紋雖非屬羅黃喜所有，但卻係其兄乙○○所有，有該局八十八年七月二十八日（八八）刑終字第七一一三八號函附卷足
    稽（見本院上訴卷第一一○頁），而證人乙○○於本院前審及本審雖供稱，其不
    認識丙○○，未在鑫泉公司上班，及該支出憑證上有其指紋乃「因我向地下錢莊
    借錢，因錢還不出來，錢莊要我提出擔保，並拿我弟弟身分證去抵押，又要我簽
    這些東西，（告訴人之印章）是代書要我去刻的，我要刻時有告訴我弟弟，講時
    是說要辦抵押」（見本院上訴卷第一七○、一七一頁），「這是我跟錢莊借錢我
    沒有還，錢莊的人就拿這張要我在上面按指紋」、「我有交羅黃喜的身分證影本
    還有戶口名簿影本」（見本審卷第五四頁、第五五頁），然參諸乙○○在支出憑
    證蓋章按指印，顯意在領取薪資，以及其亦自承曾以羅黃喜名義填製切結書，該
    切結書明白記載：「具領人羅黃喜領取年元月至12.月止『工資』：：」等語（
    見本院上訴卷第三六頁），顯然與其所稱向地下錢莊借款無法清償一事，完全不
    相干，故倘謂該地下錢莊非係向其索取具擔保清償價值之物品，卻要其填製上開
    切結書及在該支出憑證蓋章並按指印，難認於情理無違；尤其，據上開證人甲○○證稱：「有關羅黃喜的薪資原來每個月都是交給丙○○去發，後來十二月份的
    時候我還沒有拿給丙○○的時候，就有一個人自稱是羅黃喜的臨時工說他需要用
    錢他要先向我領錢，我看了資料有他的名字，我就告訴他要拿身分證、印章來領
    ，後來他就帶羅黃喜的身分證正本和印章過來領，來領的時候我就先替他製作這
    張支出憑證，這時其他臨時工的支出憑證都尚未製作，我就付當月二萬一千元給
    他，並替他蓋這十二個章，當時因為慎重起見，我還請他在手印欄蓋一個手印（
    即指印）並且把他身分證影本留存交給公司，關於蓋手印這部分其他臨時工都是
    由丙○○拿印章來領，所以沒有蓋手印，只有這張羅黃喜部分有蓋手印，所以我
    記得比較清楚」（見本審卷第三一頁），足見乙○○即係證人甲○○所稱向其領
    取薪資之自稱羅黃喜之人，亦即乙○○當時係冒用其弟羅黃喜名義經丙○○介紹
    至被告公司擔任臨時工人，灼然甚明，否則，乙○○豈可能會在支出憑證按指印
    ，及出具切結書表示具領羅黃喜年元月至12.月之工資之理。
  (五)次依證人甲○○上開證言，自稱羅黃喜之人即其兄乙○○於八十二年十二月份直
    接向其領取該月份工資時，曾提出羅黃喜之印章及身分證，其猶不知乙○○並非
    羅黃喜本人，以及證人即被告公司會計主任賴美萍於本院調查時證稱：「工地需
    要多少工人就由工程部門委託瀝青廠的會計小姐她負責調度，因為他認識的工頭
    比較多，所以就委託她調度，工資支出是工程部門審核臨時工人的名單後，我們
    就把應付臨時工人的工資交給李小姐代發，因為工人是他代叫的」等語，亦顯不
    知證人甲○○所轉請丙○○代找之臨時工人羅黃喜是否其本人，則被告身為公司
    負責人，有關該公司如何僱用羅黃喜之人並未親身參與，衡情應更無法得知其公
    司臨時工人羅黃喜是否其本人，或係他人所冒充。準此，被告公司當時既確實曾
    透過甲○○轉請丙○○找來自稱「羅黃喜」之其兄乙○○作臨時工並向公司領取
    應得工資，且不知羅黃喜係乙○○所冒充，則被告公司因此依丙○○交給證人甲○○再轉交被告公司之有關「羅黃喜」資料，加以填製扣繳憑單、支出憑證及八
    十二年度營利事業所得稅結算申報書，進而持向稅捐機關報稅，即難認被告係明
    知不實之事項而加以登載。
  (六)本件被告公司與工頭丙○○間，僅係「複委任」或類似「居間」之法律關係，並
    非「承攬」之法律關係，而該公司與羅黃喜等工人間，應屬「僱傭」關係，已如
    前述，則被告公司本於僱傭關係，依據「羅黃喜」所提出之身分證影本等資料，
    核發工資，嗣列為公司之薪資支出，據以填製扣繳憑單及支出憑證，並經會計師
    製作八十二年營利事業所得稅結算申報書，持向稅捐單位報稅，自屬正當，既不
    構成修正前商業會計法第六十六條第一款及刑法第二百十六條、第二百十五條等
    罪，亦無幫助丙○○逃漏稅捐之問題。況稅捐稽徵法第四十三條之幫助他人逃漏
    稅捐罪，係以行為人教唆或幫助他人犯同法第四十一條或第四十二條之罪者為其
    構成要件，此觀該法條規定甚明；又同法第四十一條所謂以其他不正當方法逃漏
    稅捐，必具有與積極之詐術同一型態，始與立法之本旨符合，如僅屬單純的不作
    為，而別無逃漏稅捐之積極行為，即不能認與詐術漏稅之違法性同視，而繩以稅
    捐稽徵法第四十一條之罪，最高法院七十四年台上字第五四九七號著有判例。今
    公訴人既認丙○○並未就羅黃喜之所得工資加以報稅，則其僅為單純的不作為，
    而別無逃漏稅捐之積極行為，其本人即無成立逃漏稅捐之問題，準此，被告更無
    可能成立幫助丙○○逃漏稅捐之餘地。
  (七)至被告於原審中雖曾供稱：水溝工程部分係轉包予丙○○承作，及具狀主張鑫泉
    公司所著重者厥為丙○○能否於限期內完成承攬契約所約定之工作，至實際上如
    何施工，乃至於僱用多少人及所僱請為何人，理應由丙○○負責等語（見原審卷
    八十七年十二月三日筆錄、八十八年二月十一日庭呈之答辯狀），然其於原審八
    十七年十二月三日訊問中稍早詢以：「工程是否轉包？」即答稱：「沒有」，「
    再詢以：「是否轉包工頭丙○○？」仍答稱：「是請工頭找工人，都是我們自己
    做」（見原審卷第五十頁），嗣於原審八十八年二月十一日辯論庭時亦供稱：「
    ：：丙○○只做工頭而已，我們有做水溝工程，丙○○負責找人來做工，不是發
    包給丙○○」（見原審卷第七一頁背面），迨本院前審時，則有時供陳：「：：
    鑫泉公司與丙○○間，並非承攬關係」，有時陳稱：「（是否給丙○○承包？）
    我將工程交給他承包：：」（見本院前審卷第一八七至一八八頁），前後供詞，
    就其公司是否有將工程轉包丙○○乙節，反反覆覆，由此可知，以被告本人之法
    律素養，對於其公司與丙○○間之法律關係為何，顯然不甚瞭解，是本件被告公
    司與丙○○間之法律關係為何，自應依如前所述(一)、(二)、(三)之實際情形認定之。
    況被告之自白，不得作為有罪判決之唯一證據，仍應調查其他必要之證據，以察
    其是否與事實相符，刑事訴訟法第一百五十六條第二項定有明文，故被告上開不
    利於己之陳述，經查與事實不符，自難作為被告不利之認定。
五、綜上所述，被告所辯，尚堪置信，此外復查無其他積極證據足資證明被告有何公
    訴人所指之犯行，其犯罪應尚屬不能證明，原審不察，遽予論罪科刑，自有違誤
    ，被告執此提起上訴，為有理由，自應將原判決撤銷改判，諭知其無罪。
據上論斷，應依刑事訴訟法第三百六十九條第一項前段、第三百六十四條、第三百零
一條第一項，判決如主文。
本案經檢察官田炳麟到庭執行職務。
中      華      民      國    九十一    年      十      月     十八     日
                              臺灣高等法院刑事第十二庭
                                  審判長法  官  劉  景  星
                                        法  官  陳  志  洋
                                        法  官  陳  博  志
右正本證明與原本無異。
如不服本判決應於收受送達後十日內向本院提出上訴書狀，其未敘述上訴之理由者並
得於提起上訴後十日內向本院補提理由書（均須按他造當事人之人數附繕本）。
                                        書記官  吳  鎮  鑫
中      華      民      國    九十一    年      十      月      十八    日
